【裁判字號】    97,家訴,94
【裁判日期】    970725
【裁判案由】    分割遺產
【裁判全文】
臺灣高雄地方法院民事判決              97年度家訴字第94號
原      告  丁○○
原      告  乙○○
被      告  行政院國軍退除役官兵輔導委員會高雄縣榮民服務
            處
法定代理人  甲○○
訴訟代理人  丙○○
當事人間請求給付扶養費等事件，本院民國97年06月26日辯論終
結，判決如下：
    主  文
原告之訴駁回。
訴訟費用由原告負擔。
    事實及理由
一、原告主張：原告丁○○係身份為榮民之訴外人陳詳寶（於民
    國92年09月13日死亡）之大陸籍配偶，原告乙○○係陳詳寶
    之姪兒，多年來經常負責照顧陳詳寶；被告係陳詳寶之榮民
    服務處，依台灣地區與大陸地區人民關係條例第68條第1項
    及退除役官兵死亡無人繼承遺產管理辦法第4條之規定，為
    被繼承人之法定遺產管理人。陳詳寶生前於92年04月06日曾
    以代筆遺囑之方式立下遺囑，而在遺囑中載明：於其死亡後
    ，將其遺產分成三份，一份由原告丁○○取得，一份由原告
    乙○○取得，另一份則做為其祭祀基金。陳詳寶嗣後已於92
    年09月13日死亡，共遺留有新台幣（下同）1,831,400元之
    遺產。詎原告向被告請求給付遺產時，被告竟拒不給付，爰
    依繼承及上開遺囑之法律關係，請求被告給付原告二人陳詳
    寶所遺留之1, 831,400元遺產中之各三分之一，即610,466
    元。並聲明：被告應給付原告二人各610,466元。
二、被告則以下情抗辯：
（一）原告丁○○係大陸地區人民，其請求給付遺產，已逾臺灣
      地區與大陸地區人民關係條例第66條第1項所規定之3年期
      間，未向法院表示繼承，而已喪失繼承權，不得再向被告
      請求。
（二）原告乙○○部份：本件是代筆遺囑，但是遺囑內容未載明
      何人代筆，缺少民法第1194條所規定需載明代筆人姓名之
      法定要件，代筆遺囑不符合法定要式行為，遺囑為無效，
      自不得向被告請求。
（三）聲明：駁回原告之訴。
三、得心證之理由：
I、原告丁○○部份：
    按，「大陸地區人民繼承臺灣地區人民之遺產，應於繼承開
    始起三年內以書面向被繼承人住所地之法院為繼承之表示；
    逾期視為拋棄其繼承權。」，臺灣地區與大陸地區人民關係
    條例第66條第1項定有明文。經查，本件原告丁○○係陳詳
    寶之大陸籍配偶，為大陸地區人民；陳詳寶係於92年09月13
    日死亡；原告丁○○於陳詳寶死亡後，並未於3年內向被繼
    承人住所地之法院（即本院）以書面為繼承之表示等事實，
    為原告於起訴狀所自認，並有原告提出之戶籍謄本、大陸居
    往來台灣通行證，及本院依職權查詢原告是否曾向本院聲明
    繼承之案件擊屬索引卡各1份在卷可佐，足認屬實。原告丁
    ○○既已逾上開法條例所規定之3年除斥期間，未以書面向
    本院表示繼承，已喪失繼承權，而無繼承權可言，則其上開
    請求，即無理由，應予駁回。
II、原告乙○○部份：
（一）按，「代筆遺囑，由遺囑人指定三人以上之見證人，由遺
      囑人口述遺囑意旨，使見證人中之一人筆記、宣讀、講解
      ，經遺囑人認可後，記明年、月、日及代筆人之姓名，由
      見證人全體及遺囑人同行簽名，遺囑人不能簽名者，應按
      指印代之。」，民法第1194條定有明文。次按，「法律行
      為，不依法定方式者，無效。」，民法第73條前段亦有明
      文。依上開法條之規定可知，代筆遺囑，必須以記明代筆
      人之姓名之法定要式行為為有效成立之要件，否則，依民
      法第73條前段之規定，即為無效。
（二）經查，本件陳詳寶於92年04月06日所立代筆遺囑之遺囑內
      容並未載明係由何人代筆，缺少民法第1194條所規定需載
      明代筆人姓名之法定要件之事實，為兩造所不爭執，並有
      原告所提出之代筆遺囑（見卷第8頁）在卷可稽，自足認
      定屬實。依前段法條規定之說明，本件代筆遺囑因不符合
      法定要式行為之要件，自應認定為無效。系爭代筆遺囑既
      為無效，原告自不得向被告請求給付陳詳寶所遺留之上開
      遺產。
四、綜上所述，原告之上開請求，均無理由，應予駁回。
五、本件事證及法律關係已臻明確，兩造其餘主張陳述及攻擊防
    禦方法與證據，經核均予判決結果無涉，爰不一一贅述。
六、訴訟費用負擔之依據：民事訴訟法第78條。
中    華    民    國    97    年    7     月    25    日
                  家事法庭法  官  郭文通
正本係照原本作成。
如不服本判決，應於送達後20日內，向本院提出上訴狀並表明上
訴理由（須附繕本）。
中    華    民    國    97    年    7     月    25    日
                          書記官  張琇晴


司法院資訊處製作；財團法人民間司法改革基金會備份。
